臺灣高等法院臺中分院刑事判決　　　　　　　　　九十二年度上訴字第二三五三號
　　上　訴　人　臺灣苗栗地方法院檢察署檢察官
　　被　　　告　丙○○
　　選任辯護人　徐正安
右上訴人因被告誣告案件，不服臺灣苗栗地方法院九十二年度訴字第六七號中華民國
九十二年十一月二十一日第一審判決（起訴案號：臺灣苗栗地方法院檢察署九十一年
度偵字第一六一七號），提起上訴，本院判決如左：
      主  文
上訴駁回。
      理  由
一、公訴意旨略以：被告丙○○與乙○○原係朋友關係。丙○○於民國八十九年間，
    與友人共同在苗栗縣頭份鎮○○路二十號經營「大發洋煙酒行」，平日委由黃仁
    生處理店內事務，丙○○並將平日個人使用之付款人為新竹國際商業銀行、發票
    人陳鏡元、帳號00000000之五號之支票簿，放在大發洋菸酒行之抽屜內
    ，亦由黃仁生代為保管。同年七月間，丙○○與乙○○原欲合夥經營網路咖啡店
，並向李玉環承租座落臺北縣泰山鄉○○路○段二六九號之店面使用。丙○○遂
    於同年七月十五、六日間，委由乙○○至「大發洋煙酒行」，取前揭發票人為陳
    鏡元之空白支票一紙，簽發新台幣（下同）二十萬元之面額，以供支付承租店面
    之保證金使用。乙○○遂至「大發洋煙酒行」，告知黃仁生此事，再由黃仁生以
    電話向丙○○確認後，乃交付票號ＡＡ0000000號之空日支票一紙予乙○
    ○，並由乙○○當場蓋用陳鏡元之印章，於該支票之發票人欄。乙○○持右揭支
    票，與丙○○二人，於同年七月十八日，至臺北縣泰山鄉○○路○段二六九號承
    租處所，復由乙○○當場在前揭支票上，開立面額二十萬元、發票日八十九年七
    月十八日後，交予李玉環。嗣因乙○○先前即已積欠丙○○二十萬元未還，丙○
    ○遂認前開支票面額，應由乙○○負責軋入全數金額，以供持票人提示付款，惟
    乙○○事後並未存入現款。丙○○得知後，明知前揭支票確係委由乙○○開立後
    ，交予李玉環供作保證金之用，並未遺失，竟委由不知情的陳鏡元於同年月二十
    日，至新竹國際商業銀行（下稱竹商銀）延平分行，申報遺失前揭票號之空白支
    票一紙，請求警察機關偵查不特定之持票人涉有侵占遺失物或竊盜罪嫌，而未指
    定犯人誣告持票人觸犯竊盜罪或侵占罪。嗣李玉環於同月二十一日提示前揭支票
    ，因已掛失止付而退票，隨後經警通知，丙○○於同年八月二十二日十九時許，
    在臺北縣警察局新莊分局製作筆錄時，丙○○復基於誣告乙○○之犯意，明知其
    亦無竊盜及偽造文書之事實，竟意圖使乙○○受刑事處罰，當場訴請該管公務員
    偵辦乙○○涉有竊盜及偽造文書（實為偽造有價證券之誤）犯行，並記明於警訊
    筆錄。因認被告丙○○涉犯刑法第一百六十九條第一項之誣告罪嫌。
二、按犯罪事實應依證據認定之，無證據不得認定其犯罪事實，不能證明被告犯罪者
    ，應諭知無罪之判決，刑事訴訟法第一百五十四條第二項及第三百零一條第一項
    分別定有明文。且認定不利被告之事實，須依積極證據，苟積極證據不足為不利
    被告事實之認定時，即應為有利被告之認定，更不必有何有利之證據（最高法院
    三十年上字第八一六號、二十一年上字第四七四號判例參照）。次按被告以外之
    人於審判外之陳述，雖不符刑事訴訟法第一百五十九條之一至第一百五十九條之
    四之規定，而經當事人於審判程序同意作為證據，法院審酌該言詞陳述或書面陳
    述作成時之情況，認為適當者，亦得為證據。當事人、代理人或辯護人於法院調
    查證據時，知有第一百五十九條第一項不得為證據之情形，而未於言詞辯論終結
    前聲明異議者，視為有前項之同意，同法第一百五十九條之五定有明文。查本件
    證人乙○○、陳鏡元、李玉環於警詢時之陳述，兩造未於言詞辯論終結前聲明異
    議，視為同意作為證據，合先敘明。
三、公訴人認被告丙○○涉犯誣告罪嫌，乃以前揭支票確係被告與乙○○於八十九年
    七月十八日，同至臺北縣泰安鄉○○路○段二六九號，由乙○○當場開立面額後
    ，交予證人李玉環一節，除據被告自承明確外，復與乙○○、李玉環所述情節相
    符。若該支票確係乙○○所竊得，並盜用發票人陳鏡元之印章，乙○○掩飾其犯
    行，尚且不及，豈敢再拿至被告面前當場開立予李玉環？況乙○○開立前揭支票
    ，係供支付與被告二人應共同負擔之租約保證金使用，且當場交予李玉環，被告
    既已在場目睹乙○○開立支票，豈有可能完全未加聞問，且未發現該支票即為伊
    所使用支票，反於事後懷疑而查看支票有無遺失之理？且前述票號第四十九號及
    第五十號兩張支票，經調查後，分別係被告親自交予乙○○及同意由黃仁生交付
    予乙○○，被告不論指述何張支票遺失，均屬誣告，尚不至因票根上之記載與實
    際票據有所不符，而造成被告之誤解，況被告可於偵查前即可查知上述兩張支票
    分為不同之金額及交付不同之人，而應於警詢或偵查中為澄清，惟被告於歷時良
    久之偵查中，均未曾提及乙○○未經其同意開立八萬元支票給邱鴻國一節，足見
    被告實係誣告乙○○竊取該支票；又倘乙○○所指之兌現日係八十九年七月十八
    、十九或二十日，則乙○○於前述三日與被告爭吵後，被告於同年月二十日為掛
    失，並無矛盾之處為其論據。
四、訊據被告丙○○固坦承有與乙○○一同去台北縣泰山鄉○○路○段二六九號承租
    處，然後由乙○○交付一張二十萬元的支票給李玉環，事後有委託陳鏡元於八十
    九年七月二十日至竹商銀延平分行，申報票號ＡＡ0000000號（下稱編號
    第四九號）之空白支票遺失，暨同年八月二十二日有去台北縣警察局新莊分局報
    案等情不諱。以上核與證人乙○○、陳鏡元、李玉環證述情節相符，並有新竹票
    據交換所八十九年七月三十一日（八九）竹票字第一四六號函、遺失票據申報書
    、掛失止付票據提示人資料查報表、支票及退票理由單影本暨台北縣警察局新莊
    分局丙○○訊問（調查）筆錄在卷可證，足認被告自白部分與事實相符。惟被告
    否認有何誣告犯行，辯稱：交給乙○○的是另一張支票，不是掛失的這張支票，
    發現支票不見時，有問乙○○有無拿支票，他說沒有，才去辦掛失等語。選任辯
    護人為被告辯護稱：被告誤認支票被乙○○偷走，才會去告乙○○，他搞不清楚
    遺失的票號是編號第四十九號或是ＡＡ0000000號（下稱編號第五０號）
    的那一張，所以掛失時弄錯；再者，乙○○因欠錢，交付一張八萬元的支票給邱
    鴻國，另交付一張二十萬元的支票給李玉環，卻在編號五０號支票的票根上記載
    「泰山２０００００」，因此被告認為編號第四十九號的支票遺失，才會去申報
    遺失，且申報遺失是在退票前，可見被告主觀上沒有誣告故意等語。經查：
    (1)交付李玉環的二十萬元支票（按係編號第四十九號支票），李玉環證稱係於臺
      北縣泰山鄉○○路○段二六九號承租處當場（即八十九年七月十八日）由乙○
      ○簽發交付（見台灣苗栗地方法院檢察署九十年度偵字第六０四號卷【下稱偵
      字第六０四號卷】第十二頁反面、第三十一頁反面、第三十二頁、第五十頁反
      面）。該支票既非被告所書立，又已交付他人，被告自無從知悉係編號第幾號
      之支票，僅能從票根作判斷，而依被告所提出之支票存根，支票號碼從ＡＡ0
      000000號至編號第五０號，除編號第四十九號存根被撕掉外，餘均存在
      ，有支票存根影本在原審卷可憑（原審卷第一三五至一四一頁）。且票根上註
      明發票日期七月十八日泰山、二十萬元之支票，其票號是編號第五０號，並非
      被告去掛失的編號第四十九號（偵字第六０四號卷第四十一頁參照）。而編號
      第五０號支票的面額卻係八萬元，發票日期則為八十九年七月十九日，有支票
      影本在原審卷（原審卷第四十九頁反面）可稽，與票根上註明「泰山２０００
      ００」不符。而證人黃仁生在原審審理時證稱：陳鏡元之支票簿是放在抽屜，
      鑰匙是伊保管，拿支票出來要經過被告同意，經被告同意把支票拿給別人只有
      一次，那次是乙○○到店裡說要開一張支票，後來我打電話問被告是否有這回
      事，被告說有，就拿支票出來給乙○○，但乙○○是撕下一張或二張伊不清楚
      ，開完那張二十萬元的支票後，被告說少了一張，就把支票簿拿回去等語（見
      原審卷第一五六、一五七頁）。姑且不論被告已否認曾同意黃仁生拿一張支票
      給乙○○，縱認被告只有同意黃仁生交乙○○簽發"一張"二十萬元的支票，惟
      被告要給李玉環的押租金只有二十萬元，不可能為同一個押租金而簽發二張二
      十萬元的支票。是依被告之認知，其既未簽發二張二十萬元的支票，因此認有
      一張支票遺失，而要陳鏡元去辦空白支票掛失，且支票存根上編號第五０號上
      註明「泰山２０００００」，被告以為該支票確係為支付李玉環押租金而簽發
      ，故認遺失的是存根被撕掉的編號第四十九號，因此去申報遺失的是編號第四
      十九號之支票，與常情尚無不符，自難憑此遽認被告在主觀上有何誣告之故意
      。
    (2)被告供稱不認識編號第五０號支票的提領人（見原審卷第五三頁），所供與證
      人即該支票之提示人邱鴻國所證：不認識被告，和被告無生意往來，只認識乙
      ○○相符（見原審卷第七二頁）。且證人乙○○於原審訊問時證稱：認識邱鴻
      國，和其有債務關係，編號第五０號之支票存根是伊開給李玉環的，票根上的
      「泰山２０００００」是伊寫的（原審卷第一一六頁、第一二０頁、第一二三
      頁參照）。若認其簽發給李玉環的是編號第五十號的支票，何以該支票的面額
      是八萬元而非其所證稱的二十萬元？且既然其簽發給李玉環的是編號第四十九
      號面額二十萬元的的支票，何以又在編號第五十號的支票票根上記載「泰山２
      ０００００」？再者，依乙○○在原審時所證：「為了二十萬元，在支票兌現
      當天，我們（按指其和被告）有吵架，他說如果我害他支票退票的話，就要告
      我」、「（問：當時有說二十萬元的支票誰要付？）答：有說我要付，兌現的
      當天早上我有跟他說沒有辦法付，所以就吵起來。」（見原審卷第一二一頁）
      。惟該支票是八十九年七月二十一日退票，有退票理由單在卷可憑（偵字第六
      ０四號卷第十五頁參照），衡情該日應即為通稱之支票兌現日，但被告叫陳鏡
      元去掛失的時間是同年月二十日，亦有遺失票據申報書在卷可稽（同偵卷第十
      三頁反面參照）。此時該支票尚未退票，被告如何預知乙○○無法負擔票款而
      預為掛失？自不能僅憑臆測即推認乙○○所稱之兌現日為何日。且即令如乙○
      ○所言，其當初承諾二十萬元票款（按即泰山２０００００那張）應由其負擔
      ，後來不願負擔，被告一怒之下叫陳鏡元去掛失支票，則依前述票根上之記載
      ，被告去掛失的應會是編號第五０號的支票，而非編號第四十九號的支票。換
      言之，若被告有誣告乙○○涉犯竊盜及偽造有價證券的故意，其去申報遺失的
      理應是編號第五０號之支票，焉會是編號第四十九號之支票？
    (3)證人乙○○於原審證稱其清償邱鴻國之金額八萬元支票係經被告同意後由黃仁
      生開立而取得，而開立金額二十萬元交付予李玉環之支票亦是經由被告同意由
      黃仁生開立所交付，兩者取得時間不同（原審卷第一一六頁、第一二０頁、第
      一二三頁參照）；若依公訴人上訴意旨所指之被告自承交付一紙支票予乙○○
      等情均屬可採，則乙○○所收受者將係三紙支票而非兩紙，是公訴人認編號第
      四十九號及編號第五０號兩張支票分別係被告親自交予乙○○及同意由黃仁生
      交予乙○○乙節，即有誤會；況證人黃仁生亦證稱：經被告同意把支票拿給別
      人只有一次，那次是乙○○到店裡說要開一張支票，已如前述，此與證人乙○
      ○之上開證述顯有不同，已有瑕疵，且若乙○○確有向被告借用一紙八萬元之
      支票交給邱鴻國並已兌現，則乙○○應尚另欠被告八萬元之借款，惟其於原審
      證述時，卻均未曾言及有積欠該八萬元借款或已清償或曾遭被告催討等情，此
      亦顯與常情不符，是證人乙○○有瑕疵之證述，自不能據為被告不利之證據。
五、末按刑事訴訟法第一百六十一條已於民國九十一年二月八日修正公布，其第一項
    規定：檢察官就被告犯罪事實，應負舉證責任，並指出證明之方法。因此檢察官
    對於起訴之犯罪事實，應負提出證據及說服之實質舉證責任。倘其所提出之證據
    ，不足為被告有罪之積極證明，或其指出證明之方法，無從說服法院以形成被告
    有罪之心證，基於無罪推定之原則，自應為被告無罪判決之諭知（最高法院九十
    二年台上字第一二八號判例參照）。綜上所述，本件被告主觀上應無誣告乙○○
    涉犯竊盜及偽造有價證券之故意，被告所辯應堪採信。此外復查無其他積極證據
    足資證明被告有何公訴人所指之誣告犯行，既不能證明被告犯罪，揆諸上開說明
    ，原審因而為被告丙○○無罪之諭知，核無違誤。公訴人上訴指摘原判決不當，
    為無理由，應予駁回。
據上論結，應依刑事訴訟法第三百六十八條，判決如主文。
本案經檢察官甲○○到庭執行職務。
中      華      民      國      九十三      年      三      月    九    日
                                   臺灣高等法院臺中分院刑事第九庭
                                         審判長法  官　陳  筱  珮
                                               法　官　趙  春  碧
                                               法　官　張　國　忠
右正本證明與原本無異。
如不服本判決應於收受送達後十日內向本院提出上訴書狀，其未敘述上訴之理由者並
得於提起上訴後十日內向本院補提理由書（均須按他造當事人之人數附繕本）。
                                               書記官  林  玉  惠
中     華     民     國     九十三     年      三      月      十       日
                                                              　　　　　Ｆ
